【裁判字號】    98,上,1296
【裁判日期】    990622
【裁判案由】    所有權移轉登記
【裁判全文】
臺灣高等法院民事判決                  98年度上字第1296號
上  訴  人  未○○
            寅○○
            辛○○○
            申○○
            巳○○
            丁  ○
            己○○
            庚○○
            戊○○
            午○○
            乙○○
            甲○○
            子○○
            癸○○
            丑○○
兼上一人
法定代理人  壬○○
共      同
訴訟代理人  曾國龍律師
            蕭崴仁律師
被  上訴人  辰○○
訴訟代理人  簡炎申律師
            林光彥律師
上列當事人間所有權移轉登記事件，上訴人對於中華民國98年11
月17日臺灣板橋地方法院98年度訴字第1172號第一審判決提起上
訴，本院於99年5月25日言詞辯論終結，判決如下：
    主      文
上訴駁回。
第二審訴訟費用由上訴人負擔。
    事實及理由
一、上訴人起訴主張：兩造之共同先祖鄭丁華所有坐落台北縣蘆
    洲市○○○○○段116、117地號土地（經重測後分別為台北
    縣蘆洲市○○段70、69地號，下稱系爭土地），原由其4房
    子女即鄭吉、鄭盛、鄭務、鄭英各繼承1/4，其後鄭丁華之
    配偶李氏幼死後，李氏幼之後事及風水原應由其4房子女共
    同平均出資處理，惟鄭吉、鄭盛、鄭英因當時經濟狀況不佳
    ，被上訴人之曾祖父鄭英乃向伊等之曾祖父鄭務提議，願以
    其所有系爭土地應有部分1/4換成1/5方式，作為鄭務代墊李
    氏幼後事及風水之對價，其他2房即鄭吉、鄭盛知悉鄭英有
    如此提議，亦願比照辦理。鄭務遂依約支付費用完成所有後
    事及風水事宜，嗣鄭吉、鄭盛陸續將其等剩餘應有部分1/5
    轉賣，並依約各自將應有部分1/20一併移轉登記予鄭務之繼
    承人鄭氏道，故鄭氏道取得系爭土地應有部分3/4之所有權
    。惟鄭英承諾應移轉之應有部分1/20，卻遲未移轉登記予鄭
    務，鄭務死後，伊等為鄭務之繼承人，基於親誼與信賴，也
    未積極請求移轉，仍由鄭英之繼承人鄭白、鄭蚶辦理繼承登
    記；鄭蚶死後由鄭白繼承；鄭白死後由鄭榜、鄭江南繼承；
    鄭江南死後則由鄭榜繼承；鄭榜死後，則由被上訴人全部繼
    承。但系爭土地之使用仍按照當初之承諾，由鄭氏道乙房實
    際分管享有4/5，鄭英乙房實際分管享有1/5。被上訴人繼承
    鄭英應移轉系爭土地應有部分1/20之債務，卻遲未履行移轉
    登記，爰依雙方之被繼承人鄭務與鄭英之協議約定及繼承法
    律關係，訴請被上訴人履行移轉登記，並聲明：被上訴人應
    將系爭土地應有部分1/20移轉登記予上訴人公同共有。原審
    為上訴人敗訴之判決，上訴人不服提起上訴，並於本院聲明
    ：(一)原判決廢棄。(二)被上訴人應將系爭土地應有部分1/20移
    轉登記予上訴人公同共有。
二、被上訴人則以：上訴人所述距今一百多年前兩造祖先曾有以
    系爭土地應有部分1/4換成1/5，作為鄭務代為墊付李氏幼後
    事及風水之對價之情，並無其事，縱有其事，其移轉登記請
    求權亦罹於時效消滅。系爭土地上蓋有伊之被繼承人鄭榜經
    共有人同意，委由建築師合法申請建造，並於民國（下同）
    64年7月9日申請同年10月29日取得使用執照之建物（即伊之
    住所台北縣蘆洲市○○路146號，下稱系爭建物）。依當時
    用以申請使用執照之申請書及所附照片圖說等資料，可知該
    建物之基地（含騎樓及非騎樓），共計445.97平方公尺，約
    略相當於64年間重測前和尚洲116地號土地，面積1,212平方
    公尺、117地號面積則為553平方公尺，合計1,765平方公尺
    之1/4（1765÷4＝441.25平方公尺）。足證伊之被繼承人與
    上訴人之被繼承人間，並無上訴人所指之移轉協議，否則上
    訴人之被繼承人無可能將系爭土地1/4基地交由伊之被繼承
    人做為建築使用，而未要求移轉所有權等語，資為抗辯。並
    於本院聲明：上訴駁回。
三、兩造不爭執事項：
  (一)兩造之共同先祖鄭丁華就系爭土地，原由其4房子女即鄭吉
    、鄭盛、鄭務、鄭英各繼承1/4。
  (二)鄭丁華之配偶為李氏幼，上訴人等為鄭務之繼承人，被上訴
    人則為鄭英之繼承人。
  (三)系爭土地至92年止之地價稅，先由被上訴人乙房繳納所登記
    之應有部分1/4之地價稅後，再向上訴人請求另1/20的差額
    。
四、上訴人又主張：兩造之曾祖鄭務、鄭英2人間，成立以移轉
    系爭土地應有部分1/20權利，作為代付李氏幼後事及風水費
    用之協議，惟鄭英卻遲未辦理移轉登記，被上訴人繼承鄭英
    應移轉系爭土地應有部分1/20之債務，伊等自得請求被上訴
    人履行移轉登記等語。然此為被上訴人所否認，並以前開情
    詞置辯。是本院應審酌者厥為：(一)兩造之曾祖鄭務、鄭英間
    ，有無成立移轉系爭土地應有部分1/20之協議？(二)倘有上開
    協議，上訴人之移轉登記請求權是否罹於時效而消滅？茲分
    別論述如后：
  (一)兩造之曾祖鄭務、鄭英間，有無成立移轉系爭土地應有部分
    1/20之協議？
    1.上訴人主張：被上訴人收受系爭土地歷年之地價稅稅單後
      ，會先繳納系爭土地應有部分1/4之地價稅款後，再向伊
      等乙房請求另1/20之差額，直至92年間，因被上訴人向伊
      等表示，有向伊等借用管領之地洗碗及建車庫使用，為補
      償伊等，遂自92年停止向伊等此房要求給付地價稅差額；
      又78年間系爭土地一部分因道路拓寬徵收，政府所發徵收
      補償費，兩造亦以被上訴人1/5、伊等4/5比例分配受領，
      由被上訴人將領取之補償費於超過1/5之部分，交予伊等
      乙房之許來勤及寅○○之配偶黃阿蘭，足證明兩造之曾祖
      鄭務、鄭英間，確有成立以移轉系爭土地應有部分1/20權
      利，作為代付李氏幼後事及風水費用之協議等語。被上訴
      人固不否認92年前之地價稅確有給付差額之情，惟抗辯：
      此係因兩造實際占用系爭土地面積與應有部分面積不相當
      ，上訴人占用之面積超過3/4，損及伊之利益，故伊之父
      親與上訴人乙房協議按實際占用收益面積核算貼補差額，
      92年後因伊在上訴人所分管之土地上洗碗及建車庫使用，
      為補償上訴人乙房，始不再找補分擔地價，並否認給付徵
      收款差額之事實等語。
    2.按「民事訴訟如係由原告主張權利者，應先由原告負舉證
      之責，若原告先不能舉證，以證實自己主張之事實為真實
      ，則被告就其抗辯事實即令不能舉證，或其所舉證據尚有
      疵累，亦應駁回原告之請求。」、「原告於其所主張之起
      訴原因，不能為相當之證明，而被告就其抗辯事實，已有
      相當之反證者，當然駁回原告之請求。」（最高法院17年
      上字第917號、20年上字第2466號判例參照）。上訴人主
      張兩造之曾祖鄭務、鄭英間，成立以移轉系爭土地應有部
      分1/20權利，作為代付李氏幼後事及風水費用之協議，既
      為被上訴人所否認，上訴人就此債務成立之有利於己之事
      實，依舉證分配原則，自應負舉證之責。
    3.經查，被上訴人之父親鄭榜64年間於系爭土地上興建之建
      物，其基地面積依使用執照所載雖為騎樓56.21平方公尺
      ，其他389.76平方公尺，合計445.97平方公尺，與系爭69
      地號土地面積553平方公尺、系爭70地號土地面積1,212平
      方公尺，合計1,765平方公尺，其占用系爭土地之比例約
      為1/4，有被上訴人提出臺北縣政府建設局64年10月29日
      64使字第2075號使用執照、使用執照申請書附卷可稽（見
      原審卷第55頁、56頁），則被上訴人抗辯其被繼承人與上
      訴人之被繼承人間，斷無可能有上訴人所指之移轉協議，
      否則上訴人之被繼承人無可能將系爭土地1/4基地交由被
      上訴人之被繼承人做為建築使用等情，應屬可採信。
    4.次查，目前上訴人使用系爭土地4/5，被上訴人則使用1/5
      ，為上訴人所自承（見原法院司重調字卷第5頁），而系
      爭建物目前騎樓面積為18.01平方公尺，第一層面積為74.
      04平方公尺，第二層面積為86.88平方公尺，合計總面積
      為178.93平方公尺，亦有被上訴人提出系爭建物於97年9
      月5日第一次登記之建物謄本在卷可稽（見原審卷第54頁
      ），系爭建物所使用之基地顯未逾系爭土地之1/5，則被
      上訴人抗辯地價稅差額補貼給付，係按使用面積差異而為
      稅賦負擔之調整，堪予採信，故地價稅差額給付之事實，
      尚不足採為兩造先祖協議成立之證明。
    5.上訴人另主張：78年間系爭土地一部分因道路拓寬徵收，
      政府所發徵收補償費，兩造也是以被上訴人1/5、上訴人
      4/5比例分配受領，以此主張協議之存在，並舉證人鄭黃
      阿蘭附和其說，惟此亦為被上訴人所否認。然查，證人鄭
      黃阿蘭雖於原審到庭證述有此比例分配補償費之情（見原
      審卷第25頁、26頁），惟其證稱係領到政府所開之國庫支
      票（見同上卷第26頁），此顯與上訴人所述由被上訴人先
      領取登記之1/4權利補償費後，再將超過1/5權利補償費以
      現金交付上訴人乙房不合，自難採信證人所述比例分配補
      償費為真實。又證人鄭黃阿蘭為上訴人寅○○之配偶，其
      證言恐受上訴人一造影響，難期公正，自不足採為有利於
      上訴人之證明。
    6.上訴人復主張：被上訴人曾於91、92年間，委託卯○○向
      上訴人丁○轉達願以每人20萬元，合計160萬元，解決兩
      造之紛爭，以此主張協議之存在，並舉證人卯○○附和其
      說，惟此亦為被上訴人所否認。經查，證人卯○○雖於本
      院證稱：「被上訴人有來拜託我，表示他對於系爭土地有
      疑問，請我代為轉達表示他要提供160萬元給上訴人等8人
      ，要求上訴人等不要再要求被上訴人將土地過戶給他們，
      但是上訴人等並不同意，這是大約七、八年前的事情。」
      （見本院卷第70頁反面、71頁），惟證人即曾參與協商之
      代書丙○○於本院證稱：「上訴人有告訴我說，被上訴人
      的應有部分應該只有五分之一，但我就告知依照繼承資料
      解釋，就是每人應有部分都是四分之一……上訴人並有提
      供一些資料給我看，但我有告知這些資料文件是不對的…
      …洽談期間上訴人有表示要被上訴人用金錢補償土地的差
      額……我當時係告知被上訴人，如果上訴人有拿出證據資
      料來，你就要依照以前的約定實行。後來上訴人方面就提
      出鄭盛與鄭務間土地買賣契約書影本，但我也有表示說這
      些文件資料並不能證明被上訴人的土地應有部分僅有五分
      之一，所以被上訴人就認為沒有証據証明他的應有部分僅
      有五分之一，故也不願意再與上訴人談錢的事情。」（見
      本院卷第70頁、71頁反面），足證明兩造間固曾就系爭土
      地之紛爭，協商解決之道，但並未達成協議，復為證人卯
      ○○、丙○○證述屬實，自難依此遽認兩造之曾祖鄭務、
      鄭英間，有移轉系爭土地應有部分1/20之協議。況參以證
      人丙○○所提出鄭盛與鄭氏道（即鄭務之繼承人）間土地
      賣渡證上亦載明：「土地持分2/8」（見本院卷第80頁）
      ，而非上訴人所稱「鄭盛將原剩持分1/5轉賣」，上訴人
      主張兩造之曾祖鄭務、鄭英間，有移轉系爭土地應有部分
      1/20之協議，自不足採。
  (二)倘有上開協議，上訴人等之移轉登記請求權是否罹於時效而
    消滅？
    1.按原所有人於民法施行臺灣時，既經過15年消滅時效之期
      限，並逾此期間二分之一，縱令當時日本民法並無物上請
      求權消滅時效之規定，但依民法總則施行法第16條其原所
      有人之物上請求權，早因時效完成而消滅。被上訴人於原
      所有人經過消滅時效期間並逾期間二分之一後，始向之買
      受訟爭基地，並為所有權移轉之登記，則上訴人以此為抗
      辯拒絕返還，殊難謂非正當（最高法院40年台上字第900
      號判例參照）。本件被上訴人抗辯縱有上訴人主張之上開
      協議存在，因李氏幼去世迄今已有100餘年，此為上訴人
      所不爭執，從而參照上開判例意旨所示，上訴人所繼承原
      協議債權人鄭務之移轉請求權，早因時效完成而消滅。
    2.上訴人雖不爭執自李氏幼去世時起算之時效完成事實，惟
      主張：本件因上開地價稅及徵收補償費差額給付，暨被上
      訴人曾委託卯○○協商解決兩造之紛爭之事實，可認為被
      上訴人承認伊等有上開1/20應有部分移轉請求權存在，被
      上訴人不得主張時效利益云云，然此為被上訴人所否認。
      經查：
      (1)按「消滅時效因請求、承認、起訴而中斷。所謂承認，
        指義務人向請求權人表示是認其請求權存在之觀念通知
        而言，又承認不以明示為限，默示的承認，如請求緩期
        清償、支付利息等，亦有承認之效力。」（最高法院51
        年台上字第1216號判例參照）。
      (2)目前上訴人使用系爭土地4/5，被上訴人則使用1/5，且
        上訴人給付地價稅差額，係按使用面積差異而為稅賦負
        擔之調整，已詳如前述，上訴人復未能證明被上訴人有
        何向其表示承認請求權存在之觀念通知，亦即被上訴人
        並無明示之承認；而被上訴人向上訴人收取地價稅差額
        之客觀事實，既為兩造間使用面積差異而為稅賦負擔之
        調整，尚難謂係被上訴人默示承認上訴人請求權存在之
        觀念通知，是上訴人主張被上訴人向其收取地價稅差額
        ，即屬因承認而中斷時效云云，自屬牽強，難以採信。
      (3)上訴人另主張徵收補償費差額給付之事實，亦屬被上訴
        人承認其請求權云云。然上訴人所舉證人鄭黃阿蘭之證
        詞，尚不足證實被上訴人確有給付徵收補償費差額予上
        訴人之事實，亦已詳如前述，自難據此認被上訴人已承
        認上訴人之請求權。且被上訴人亦抗辯縱有補償費差額
        給付之事實，則自78年12月起算迄上訴人起訴，亦早已
        超過15年之時效期間，自為另一時效消滅抗辯效力所及
        等語。經查，上訴人係於98年4月9日起訴（見原法院司
        重調字卷第3頁起訴狀上之收文戳），自78年12月起算
        ，顯已逾15年之時效期間，被上訴人時效消滅之抗辯，
        核屬正當可採，故即便認為徵收補償費差額給付為默示
        承認，上訴人之請求權亦罹於時效而消滅。
      (4)再者，兩造間固曾就系爭土地之紛爭，協商解決之道，
        但並未達成協議，復已詳如前述，且被上訴人於協商過
        程一再質疑上訴人所稱被上訴人之應有部分只有1/5，
        如上訴人提出証據証明被上訴人之應有部分確實為1/5
        ，願與上訴人洽談和解，亦據證人丙○○證述屬實（見
        本院卷第70頁至72頁），足見被上訴人係為消弭彼此紛
        爭，始與上訴人協商，惟於協商過程，並未承認其應有
        部分為1/5，則上訴人主張：被上訴人曾委託卯○○協
        商解決兩造之紛爭，可認為被上訴人承認伊等有上開1/
        20應有部分移轉請求權存在，亦不足採。
五、綜上所述，上訴人主張：兩造之曾祖鄭務、鄭英間，有達成
    以移轉系爭土地應有部分1/20，作為代付李氏幼後事及風水
    費用之協議，為不可採。被上訴人抗辯：兩造先祖並無成立
    移轉系爭土地應有部分1/20之協議，縱有該協議，亦已罹於
    時效而消滅等語，為可採。從而，上訴人本於雙方之被繼承
    人鄭務與鄭英之協議及繼承之法律關係，請求被上訴人應將
    系爭土地應有部分1/20移轉登記予上訴人等公同共有，為無
    理由，不應准許。原審為上訴人敗訴之判決，核無不合。上
    訴意旨指摘原判決不當，求予廢棄改判，為無理由，應予駁
    回。
六、本件事證已臻明確，兩造其餘之攻擊或防禦方法及未經援用
    之證據，經斟酌後認均不足影響判決之結果，自無逐一論駁
    之必要，併此敘明。
據上論結，本件上訴為無理由，依民事訴訟法第449條第1項、第
78條、第85條第1項前段，判決如主文。
中    華    民    國    99    年    6     月    22    日
                    民事第三庭
                        審判長法  官  林敬修
                              法  官  吳青蓉
                              法  官  黃騰耀
正本係照原本作成。
如不服本判決，應於收受送達後20日內向本院提出上訴書狀，其
未表明上訴理由者，應於提出上訴後20日內向本院補提理由書狀
（均須按他造當事人之人數附繕本）上訴時應提出委任律師或具
有律師資格之人之委任狀；委任有律師資格者，另應附具律師資
格證書及釋明委任人與受任人有民事訴訟法第466條之1第1項但
書或第2項（詳附註）所定關係之釋明文書影本。
中    華    民    國    99    年    6     月    23    日
                              書記官  潘大鵬
附註：
民事訴訟法第466條之1（第1項、第2項）：
對於第二審判決上訴，上訴人應委任律師為訴訟代理人。但上訴
人或其他法定代理人具有律師資格者，不在此限。
上訴人之配偶、三親等內之血親、二親等內之姻親，或上訴人為
法人、中央或地方機關時，其所屬專任人員具有律師資格並經法
院認為適當者，亦得為第三審訴訟代理人。

司法院資訊處製作；財團法人民間司法改革基金會備份。
